【裁判字號】    99,簡上,42
【裁判日期】    991130
【裁判案由】    排除侵害等
【裁判全文】
臺灣桃園地方法院民事判決              99年度簡上字第42號
上  訴  人  陳淑芬
訴訟代理人  吳尚昆律師
            洪榮彬律師
            李怡卿律師
被  上訴人  林美吟
訴訟代理人  李宗輝律師
上列當事人間請求排除侵害等事件，上訴人對於中華民國98年11
月3 日本院桃園簡易庭98年度桃簡字第576 號第一審民事簡易判
決提起上訴，本院於99年11月9 日言詞辯論終結，判決如下：
    主      文
原判決廢棄。
被上訴人應將坐落桃園縣桃園市○○○段一二八二地號土地上如
附圖所示Ａ部分面積四十四平方公尺之磚造建物拆除，並將磚造
建物內之空地返還上訴人及其他全體共有人。
第一、二審訴訟費用由被上訴人負擔。
    事實及理由
一、上訴人主張：除與原判決記載相同者茲予引用外，補稱：
  (一)本件依卷內事證，不足以證明許月春於民國77年間在桃園縣
    桃園市○○○段1282地號土地（下稱系爭土地）上興建5 層
    樓房屋（下稱系爭建物）時與其他共有人間有分管契約存在
    。原判決認為該建物各所有人間並未對被上訴人或許月春占
    用系爭建物屋前法定空地（下稱系爭空地）一事為爭執，亦
    未干涉，故可認為系爭土地共有人間有默示分管契約存在云
    云，然所謂默示之意思表示，係指依共有人之舉動或其他情
    事，足以間接推知其效果意思者而言（最高法院87年度台上
    字第1359號判決意旨參照）。其他共有人未對許月春占用系
    爭空地一事為爭執，法律上評價至多為沈默，與默示之意思
    表示尚屬有間，原審僅以此作為判斷當事人間有默示意思表
    示，似嫌速斷；況原審所傳訊之證人許月春及徐嘉婉均為被
    上訴人之親友，所述自難憑信。
  (二)被上訴人無權占用之部分係屬建築時所保留之法定空地（下
    稱系爭空地），其占用面積甚大，已影響其他共有人正常進
    出，而系爭建物於使用執照上建築物概要中並無有騎樓之建
    築，且附註欄中明確記載「部分騎樓地未建築使用併入法定
    空地計算不得增建騎樓」，是被上訴人於法定空地上搭建圍
    牆大門，實已有礙消防安全，其他共有人當不可能犧牲公共
    安全而與被上訴人之母親許月春間就此範圍達成分管協議。
  (三)縱認本件有默示分管契約存在，然上訴人屬善意第三人，自
    不受其拘束。上訴人之夫葉邱福於93年間經鈞院92年度執四
    字第16017 號強制執行程序中拍賣取得系爭土地及建號2736
    號房屋，拍賣當時並不知有分管契約之存在，嗣上訴人於97
    年間經配偶贈與而取得該房地，更無從知悉分管契約之可能
    ，是本件上訴人取得系爭房地所有權時，固然知悉當時系爭
    空地現況由被上訴人占用，然知悉占用與知悉分管契約存在
    ，兩者意涵差距甚遠，對於上訴人如何知悉有分管契約存在
    ，應由被上訴人負舉證責任，自不能以推測之詞認為上訴人
    知悉或可得而知。並聲明：1.原判決廢棄。2.被上訴人應將
    坐落桃園縣桃園市○○○段1282地號土地上，如原判決附桃
    園縣桃園地政事務所複丈成果圖所示A 部分面積44平方公尺
    之磚造建物拆除後，將磚造建物內之土地交還上訴人及其他
    全體共有人。
二、被上訴人則以：
  (一)被上訴人之母親許月春於74年4 月間買受系爭土地及其上本
    國式磚造平房，嗣將磚造平房拆除後，於76年間以系爭土地
    與黃仲謙、徐嘉婉、鄭守輝合建，約定由地主分得1 、2 樓
    ，且由1 樓取得屋前目前圍牆內法定空地之使用權，建方分
    得3 、4 、5 樓，並分別以被上訴人（許月春女兒）、許月
    春；林紜妃（許月春女兒）、許月春為1 、2 樓之起造人；
    黃仲謙、徐嘉婉、鄭守輝為3 至5 樓之起造人。嗣於77年5
    月間辦畢建物所有權登記，分別由被上訴人取得建號2748號
    建物（門牌號碼：桃園市○○街51號），由林紜妃取得建號
    2741號建物（門牌號碼：桃園市○○街51之1 號2 樓）之所
    有權。而證人許月春、徐嘉婉亦到庭證稱，於起造時起造人
    間已約定由1 樓所有權人取得系爭空地之使用管理權，且桃
    園市○○街51之1 、51之2 、51之3 、51之4 號即同棟建物
    之2 至5 樓均由圍牆旁之空地通往共同之大門，足證系爭圍
    牆內之法定空地及圍牆於起造時，起造人間已約定由1 樓即
    2748建號之建物所有權人取得屋前圍牆及其內法定空地之使
    用管理權甚明。
  (二)再者，系爭圍牆所用之磁磚與該棟五層樓房外所用之磁磚為
    同一樣式，足證系爭圍牆與桃園市○○街51、51之1 、51之
    2 、51之3 、51之4 號五層樓房同時建好交付被上訴人使用
    ，就此亦足證各樓層之共有人已實際上劃定以圍牆為界，由
    一樓所有權人使用圍牆內共有基地之法定空地，此亦與公寓
    大廈管理條例所規定之「約定專用部分」之共有權行使，「
    另有約定者，從其約定」之意旨相合，自為法所允許。
  (三)上訴人所有桃園市○○街51之3 號4 樓房屋，於77年4 月19
    日為建物第一次登記，於87年5 月6 日移轉與趙愛真、李一
    文，嗣於93年5 月21日由上訴人配偶葉邱福向鈞院民事執行
    處拍賣取得，再於97年11月28日贈與上訴人；又上訴人另於
    95年8 月15日向劉少文買受桃園市○○街51之2 號3 樓房屋
    ，隨即於96年1 月8 日轉賣與陳文祥，由上開事實足見上訴
    人及其配偶於93、95年間二次取得系爭土地上之建物，顯已
    明知系爭建物部分法定空地已搭建圍牆，亦已搭蓋鋁製停車
    棚架等情，此並為上訴人於原審所自承。是系爭空地為被上
    訴人單獨使用之外部表徵甚為明顯，上訴人於93年間即對該
    一望即知之占用行為卻推稱不知，顯屬重大過失而不知，且
    就上開建築基地之一部分，由一樓住戶以圍牆為界獨自使用
    形同專用之分管事實，亦無可得而知卻未知之情形，自非善
    意之第三人，亦即上訴人係知悉該分管契約或可得而知者，
    依司法院大法官釋字第349 號解釋之意旨，於上訴人受讓系
    爭空地之應有部分時，關於分管契約之效力亦應及於上訴人
    ，上訴人應受該分管契約之拘束。
  (四)系爭圍牆並未影響消防安全。系爭建物面臨之馬路即桃園市
    ○○街為八米巷道，消防車進出無礙，至於桃園市○○街51
    之1 、51之2 、51之3 、51之4 號即建物2 至5 層之共同門
    戶，距園二街馬路約10公尺，通道寬度亦達2 公尺，於消防
    並無危害，且上訴人於98年11月間向桃園縣政府消防局陳情
    系爭空地搭建圍牆影響住戶居家消防安全至今，亦未見消防
    局為任何處理，足見系爭圍牆並未有危害消防安全之情事等
    語置辯。並聲明：上訴駁回。
三、上訴人主張被上訴人無權占用系爭建物前之法定空地供己私
    用，並於其上搭建磚造圍牆及大門，依民法第767 、821 條
    請求被上訴人將系爭空地上之磚造建物拆除，返還磚造建物
    內之土地予上訴人及全體共有人，被上訴人則以前詞置辯，
    是本件爭執點為：系爭建物起造人間有無就系爭空地訂有分
    管協議？上訴人是否為善意之第三人？
  (一)按當事人主張有利於己之事實者，就其事實有舉證之責任，
    民事訴訟法第277 條前段定有明文。又「共有物分管契約係
    共有人就共有物管理方法所成立之協定，依民法第八百二十
    條第一項規定，應由共有人全體共同協定訂定之。再者，共
    有物分管契約，固不以共有人明示之意思表示為限，共有人
    默示之意思表示，亦包括在內。惟所謂默示之意思表示，係
    指依共有人之舉動或其他情事，足以間接推知其效果意思者
    而言。若單純之沈默，則除有特別情事，依社會觀念可認為
    一定意思表示者外，不得謂為默示之意思表示。本件上訴人
    一再否認系爭土地有經共有人成立分管協議之事實，而占有
    共有土地特定部分使用之原因多端，非僅基於分管協議一途
    ，則依民事訴訟法第二百七十七條前段規定，被上訴人自應
    就系爭土地有分管協議之事實負舉證責任。」（最高法院29
    年上字第762 號判例、95年度台上字第765 號判決意旨參照
    ）。本件上訴人主張系爭土地為兩造及林紜妃、黃金玉、林
    梅花五人所分別共有，每人應有部分為五分之一。詎被上訴
    人竟占用系爭空地，並於其上搭蓋磚造圍牆及大門，現由被
    上訴人使用等情，業據上訴人提出土地登記謄本各一紙為證
    ，且分別經原審及本院勘驗現場並囑託桃園縣桃園地政事務
    所測量，製有勘驗筆錄、98年7 月17日、99年4 月9 日、99
    年9 月10日土地複丈成果圖在卷可稽，且上開99年9 月10日
    土地複丈成果圖上於系爭空地繪有磚造圍牆及大門等情，復
    為兩造所不爭執（見原審卷第7-9 、61、63頁），堪信屬實
    。惟因系爭空地為兩造及林紜妃、黃金玉、林梅花等其他共
    有人所共有，上訴人既否認許月春於77年興建系爭建物時，
    與其他共有人間就系爭空地有分管約定，揆諸前揭規定及最
    高法院判決意旨，被上訴人自應就其主張系爭空地與其他共
    有人間有分管契約或類似分管契約存在之事實，負舉證責任
    。被上訴人以證人許月春、徐嘉婉之證言為證，查：
  (1)證人徐嘉婉於原審證稱：「（問：是否為系爭房屋之起造人
    ？）我是部分起造人之一。我分到4 樓」、「（問：起造時
    有無約定一樓空地給起造人使用？）1 、2 樓及前面空地是
    分給地主使用的。」、「（問：後來有住在那裡嗎？）沒有
    住在那裡，77年蓋好時，我聽我先生黃仲謙（已過世）說，
    1 、2 樓前的空地給地主用，3 、4 樓的人可以從旁邊獨立
    出入口出入」等語（見原審卷第125 頁背面）。
  (2)證人許月春於原審證述：「（問：是一樓起造人嗎？）是，
    我與黃仲謙一起蓋的。」、「（問：有無約定1 、2 樓前空
    地如何使用？）有，當初蓋好時，空地已圍好牆跟大門給我
    使用。」、「（問：是否4 、5 樓的人有爭議？或使用該空
    地的情形？）均沒有」等語（見原審卷第125 頁）。
  (3)參諸上開證人所述，被上訴人與其他共有人間就系爭空地應
    有分管契約或類似分管契約存在之事實。
  (二)惟按大法官會議釋字第三四九號解釋文所示，應有部分之受
    讓人若不知悉有分管契約，亦無可得而知之情形，受讓人仍
    受讓與人所訂分管契約之拘束，有使善意第三人受不測損害
    之虞；又各共有人按其應有部分，對於共有物之全部雖有使
    用收益之權。惟共有人對共有物之特定部分使用收益，仍須
    徵得他共人有全體之同意，非謂共有人得對共有物之全部或
    任何一部有自由使用收益之權利。如共有人不顧他共有人之
    利益，而就共有物之全部或一部任意使用收益，即屬侵害他
    共有人之權利（最高法院62年台上字第1803號判例意旨參照
    ）。經查：
  1.上訴人之配偶葉邱福於93年5 月28日經由本院92年度執四字
    第16017 號強制執行程序中拍賣取得系爭土地暨其上桃園市
    ○○○段2736建號之房屋（門牌號碼：桃園市○○街51 之3
    號4 樓），觀之上開執行程序，葉邱福於參與拍賣時，無從
    知悉系爭土地之前手間立有分管契約。
  2.證人劉少文於本院審理中到庭證述：「（問：是否在88年3
    月25日買受桃園市○○街51之2 號3 樓房屋？）是的。」、
    「（問：桃園市○○街51之2 號房屋是否證人劉少文於95年
    8 月15日賣給陳淑芬？）是的。」、「（問：1 樓的人有跟
    你們表示過圍牆裡的土地是分管取得的嗎？）沒有。」（見
    本院卷99年6 月28日準備程序筆錄），堪認劉少文於買受桃
    園市○○街51之2 號3 樓房屋時，並不知悉系爭空地訂有分
    管協議。
  3.從而，上訴人於95年8 月15日向證人劉少文買受桃園市○○
    街51之2 號3 樓房屋，於97年間自其配偶葉邱福處受贈與而
    取得桃園市○○街51之3 號4 樓房屋，均無從知悉系爭空地
    有分管約定。且系爭土地之共有人亦迭有更易，土地上建物
    之實際所有權人，在被上訴人之母許月春於77年間興建系爭
    五層樓建物迄今，20餘年來各樓層之所有權人亦多有變動，
    則被上訴人就上訴人是否確實明知或可得而知全體共有人均
    曾就系爭空地同意由系爭建物一樓之所有權人使用存有分管
    契約之情，並未舉證予以證明，是尚難認定系爭空地業經全
    體共有人同意由系爭建物1 樓之所有權人使用，縱使當初共
    有人曾有分管之意思存在，惟揆諸前揭解釋文及判例意旨，
    爾後受讓系爭建物之上訴人亦不當然受此協議之拘束。
  (三)又被上訴人雖辯稱系爭磚造圍牆係於興建系爭建物時所興建
    云云。惟查，系爭空地係系爭建物建築時所保留之法定空地
    ，於系爭建物使用執照上「建築物概要」欄中，並無載明有
    騎樓之建築，且「附註」欄中亦明確記載「部分騎樓地未建
    築使用併入法定空地計算不得增建騎樓」（見本院卷上證一
    使用執照存根），又系爭空地上所搭建之磚造圍牆業經本院
    依職權函詢桃園縣政府是否應予拆除，桃園縣政府函覆：「
    …目前本府仍在執行A0及A1-A4 違章建築拆除，本案違章建
    築係屬A5-A8 ，本府將依規定排入本府審議小組審議決定拆
    除順序對象及排定拆除順序」，有桃園縣政府99年6 月2 日
    府工違字第0990209452號函在卷可稽，足見系爭空地部分所
    興建之磚造圍牆確屬違章建築而違反建築法令之規定。另本
    院復依職權函詢上訴人前向桃園縣政府消防局就桃園市○○
    街51號一樓所有權人違反法定空地之設置目的搭建違章建築
    乙事陳情之後續，該局函覆：「…該巷道寬約5 米消防車可
    通行，空地加蓋建物如遇火災發生，則需破壞鐵門或由側面
    佈線搶救…」（見桃園縣政府消防局99年7 月2 日桃消救字
    第0990014739號函），惟依桃園縣桃園地政事務所99年9 月
    10日土地複丈成果圖可知，該圖所示位於系爭土地上之通道
    （即C 部分）與位於另一1352之18地號土地上之通道（即D
    部分）之寬度總和應僅約2 公尺，此情亦為被上訴人所不爭
    執（見本院卷99年9 月23日被上訴人辯論意旨狀第5 頁），
    堪認被上訴人於系爭空地上搭建磚造圍牆有礙消防安全之虞
    ，是以縱有分管協議，專用權人（即被上訴人）仍僅能依法
    定空地設置目的及通常使用方法為之，仍不得於其上興建違
    章建築而有礙消防安全。
四、按所有人對於無權占有或侵奪其所有物者，得請求返還之。
    對於妨害其所有權者，得請求除去之。有妨害其所有權之虞
    者，得請求防止之。民法第767 條定有明文。未經共有人協
    議分管之共有物，共有人對共有物之特定部分占用收益，須
    徵得他共有人全體之同意，如未經他共有人同意而就共有物
    之全部或一部任意占用收益，他共有人得本於所有權除去其
    妨害或請求向全體共有人返還占用部分（最高法院74年度第
    二次民事庭會議決議參照）。本件被上訴人未能證明其業經
    全體共有人同意而占用系爭空地，又上訴人為善意第三人，
    縱有分管協議亦不受該協議之拘束。從而，上訴人本於民法
    第821 條之共有物返還請求權之規定，並依民法第767 條前
    段及中段所有物返還請求權及妨害除去請求權之法律關係，
    請求被上訴人應將如附圖所示Ａ部分面積44平方公尺之磚造
    建物拆除，並將磚造建物內之空地返還上訴人及其他共有人
    全體，自屬正當，應予准許。原審判決駁回上訴人之請求，
    尚有未合，上訴意旨指摘原判決不當，求予廢棄改判，為有
    理由，自應由本院予以廢棄，並改判如主文第二項所示。
五、又本件事證已臻明確，兩造其餘攻擊或防禦方法及所提證據
    ，均與本院心證之形成及判決結果不生影響，爰不一一再加
    以論述，併此敘明。
六、據上論結，本件上訴為有理由，依民事訴訟法第436 條之1
    第3 項、第450條、第78條，判決如主文。
中    華    民    國    99    年    11    月    30    日
                  民事第一庭    審判長法  官  郭琇玲
                                      法  官  范明達
                                      法  官  陳婉玉
上為正本係照原本作成。
如對本判決上訴，須於判決送達後二十日內向本院提出上訴狀，
同時表明上訴理由；如已於本判決宣示後送達前提起上訴者，應
於判決送達後十日內補具上訴理由（均須按他造當事人之人數附
繕本）。
中    華    民    國    99    年    11    月    30    日
                                      書記官  利冠蔚

司法院資訊處製作；財團法人民間司法改革基金會備份。
